# 为某一特定目的与他方共同成立的公司通过修改公司章程能否纳入企业合并问题

提问人：bingechen 时间：2016-05-19 10:54:24
为实现某一特定目的， 2016 年 3 月 16 日，A公司与B公司成立C公司，双方各占C公司50%股权比例，双方均不能对C公司实施控制。
2016 年 4 月，双方同意修改C公司公司章程董事会表决相关条款，修改公司章程后，A公司能够控制C公司（C公司构成一项业务）。
但是双方约定， 2016 年 10 月，C公司会再次修改公司章程，修改后，A公司不再对C公司实施控制。 此种情况下，A公司应如何进行账务处理？4-10月A公司能否合并C公司？ 10 月份丧失控制的情况下，又该如何进行账务处理？A公司对C公司的投资构成一揽子交易吗？

回答人：chenyiwei
首先请明确这个安排的原因？为何 4 ～ 10 月由A控制？今后该控制权是否会定期轮换？ 4 ～ 10 月期间A对C是否确实具备“控制三要素”？
如果确实构成股东双方对控制权的轮换约定的，则参考《瑞化研究 2010 ～ 2014 汇编》中的以下问题解答处理：
问题3-2-79（对被投资企业的控制权轮换约定） 问题： 某一被投资企业的两个股东通过协议，约定轮流享有对该被投资企业的控制权。则股东在根据该协议约定取得和丧失对该被投资企业的控制权时，在其个别财务报表和合并财务报表层面分别如何进行会计处理？ 背景： A公司的注册资本为人民币10,000万元，由B公司和C公司两个股东各持有其50%的股权。 根据B、C两公司签署的关于设立A公司的合资协议、补充协议以及A公司议事规则、董事会安排、章程规定，B公司于 2007 ～ 2008 年度合并A公司报表，C公司于2009 ～ 2010 年度合并A公司报表，B公司于 2011 ～ 2012 年度合并A公司报表，依此类推，即对A公司的控制权每 2 年在B公司和C公司之间轮换一次（B公司和C公司在各自拥有合并权的年度内，均可对A公司的相关活动具有实质性的决定权）。对B公司而言，其于2011 年初按约定取得对A公司的控制权时，除了在个别财务报表上需从权益法转为成本法核算外，在个别财务报表和合并财务报表层面分别还需注意哪些事项？ B公司除了A公司以外还有其他子公司，因此无论其是否控制A公司，都需要编制合并财务报表。 解答：
在上述交易中，B公司和C公司两个股东通过一定的协议安排实现了对A公司控制权的定期轮换，这种轮换虽然并未伴随着实际的股权转让交易，但是对双方股东而言均涉及“控制权的取得→丧失→重新取得→再丧失→......”的过程。由于《企业会计准则第 2 号——长期股权投资（ 2014 年修订）》和《企业会计准则第 33 号——合并财务报表（ 2014 年修订）》将控制权的取得和丧失视为导致跨越会计处理界线的重大经济事项；同时《财政部关于执行企业会计准则的上市公司和非上市企业做好 2010 年年报工作的通知》（财会[2010]25号）也规定“仅通过合同而不是所有权份额将两个或者两个以上单独的企业(或特殊目的主体)合并形成一个报告主体的企业合并，也应当按照《企业会计准则第 20 号——企业合并》第五条至第十九条的规定进行会计处理”，从而扩大了《企业会计准则第 20 号——企业合并》的适用范围。这些规定都表明，尽管没有发生股权比例变动，但是由于协议安排导致控制权取得或丧失的，也应按照《企业会计准则第 2 号——长期股权投资（ 2014 年修订）》第十四条第二款、第十五条第二款和《企业会计准则第 33 号——合并财务报表（ 2014 年修订）》第四十八条、第五十条的规定处理。 具体而言： 1 、B公司个别财务报表层面：由于《企业会计准则第 2 号——长期股权投资（ 2014 年修订）》第十四条第二款和第十五条第二款对取得和丧失控制权时母公司个别财务报表层面会计处理方法的规定还是强调延续最初取得时的成本基础，并不视为投资的处置和重新取得，因此仅涉及长期股权投资的权益法／成本法转换和衔接问题，不涉及按控制权取得日或丧失日的公允价值对长期股权投资进行重新计量的问题。在个别财务报表中，B公司应按《企业会计准则第 2 号——长期股权投资（ 2014 年修订）》第十四条第二款和第十五条第二款对核算方法转换的衔接处理规定进行会计处理。 2 、B公司合并财务报表层面：B公司合并财务报表层面的处理，应遵循《企业会计准则第 33 号——合并财务报表（ 2014 年修订）》第四十八条和第五十条关于控制权取得和丧失时在母公司合并财务报表层面处理原则的规定。 （ 1 ）在开始纳入合并范围的年度（例如本案例中的 2011 年），应当视作于该年 1 月 1 日重新取得了对A公司的控制权，A公司由联营企业重新变为子公司，会计处理上视作按照公允价值处置一项具有重大影响的股权投资，随即按同一公允价值购入一项具有控制的股权投资。即应通过评估确定B公司所持的A公司 50 ％股权在存在控制权情况下的购买日整体公允价值，该整体公允价值与原先长期股权投资帐面价值之间的差额计入投资处置损益，与该等股权投资相关的其他综合收益（如有）除了《企业会计准则第 30 号——财务报表列报（ 2014 年修订）》第三十三条所规定的“以后会计期间不能重分类进损益的其他综合收益项目”以外，也一并转入处置损益；对其各项可辨认资产、负债按照该日公允价值重新计量，按前述办法确定的所持 50 ％股权在存在控制权情况下的购买日整体公允价值与可辨认净资产公允价值之间的差额确认为商誉或负商誉。 （ 2 ）在不再纳入合并范围的年度（例如本案例中的 2013 年），应当视作于该年 1 月 1 日丧失了对A公司的控制权，A公司由子公司重新变为联营企业，会计处理上视作按照公允价值处置一项具有控制的股权投资（相应在合并报表层面终止确认其各项资产和负债，包括商誉），随即按同一公允价值购入一项具有重大影响的股权投资。应通过评估确定所持B公司所持的A公司 50 ％股权在不存在控制权情况下的购买日整体公允价值，该整体公允价值与原先B公司合并报表中所示的控制权丧失日A公司50 ％净资产的账面价值（包括商誉在内）之间的差额计入投资处置损益，与该等股权投资相关的其他综合收益（如有）除了《企业会计准则第 30 号——财务报表列报（ 2014 年修订）》第三十三条所规定的“以后会计期间不能重分类进损益的其他综合收益项目”以外，也一并转入处置损益；对其各项可辨认资产、负债按照该日公允价值重新计量，并作为在后 2 年内B公司合并财务报表层面对A公司进行权益法核算时各项可辨认资产、负债的折旧、摊销等调整基础（参考问题3-2-96“丧失对子公司控制权但仍保留共同控制或重大影响的处理”）。

提问人：bingechen 时间：2016-05-23 16:06:54
好的，谢谢陈老师。 4 月份，C公司之所以通过更改公司章程从而使A公司获得控制权是为了方便A公司对受监管的资金进行操作使用， 10 月份后该项监管的资金使用完毕，A公司再次更改公司章程后，A、B公司共同控制C公司，任何一方均不能单独控制C公司，在4-10月，实质上A公司也仅仅只是对受监管的资金在C公司中进行操作使用，该种情况下，个人认为，A公司只能确认对C公司的投资确认为长期股权投资，并不能对C公司进行并表，是这么理解的吧？

回答人：chenyiwei
如果有一揽子交易安排，且在此期间A对C的控制权受限制的，则你的理解合理。